臺灣高等法院臺中分院民事判決　　　　　95年度重上字第87號
上　訴　人　丁○○
上　訴　人　甲○○
上　訴　人　丙○○
前列三人共同
訴訟代理人　柯開運律師
前列三人共同
訴訟代理人　乙○○律師
被 上訴 人　戊○○
訴訟代理人　張繼準律師
複 代理 人　黃琪雅律師
上列當事人間請求容忍通行及拆除障礙物事件，上訴人對於民國
96年5月9日臺灣彰化地方法院94年度重訴字第72號第一審判決提
起上訴，經本院96年5月9日言詞辯論終結，判決如下：
    主  文
原判決廢棄。
確認上訴人甲○○就所有坐落彰化縣彰化市○○段946地號土地
、上訴人丁○○就所有坐落同段949地號土地、上訴人丙○○就
所有坐落同段950、953地號土地（業於95年3月3日合併登記為
950地號一筆）對於被上訴人所有如附圖所示坐落同段945之5地
號面積1093平方公尺之土地全部有通行權及對於該土地上下有安
設電線、水管、煤氣或電信管路之權利存在。
被上訴人應容忍並不得妨礙或阻撓上訴人等在前項土地為通行、
安設電線、水管、煤氣管或電信管路之行為。
第一、二審訴訟費用由被上訴人負擔。
    事實及理由
一、本件上訴人起訴主張：座落彰化縣彰化市○○段946、949、
    950、953地號土地分別屬於上訴人甲○○、丁○○、丙○○
    單獨所有，上開土地原與公路並無適當道路相通，為袋地。
    後因被上訴人為配合延平自辦市地重劃會施工，於民國（下
    同）83年7月30日自願提供所有彰化縣彰化市○○段945-5地
    號土地（下稱系爭土地）供道路使用，且於86年間重劃完工
    後，移交作市區道路○路名延長路）。上訴人即以此道路為
    聯外道路，分別於87年及89年間向彰化縣政府申請核准建築
    執照在案，足見被上訴人所有系爭土地，係供公眾通行已久
    之道路，應認為有公用地役關係存在。詎被上訴人竟在系爭
    土地所鋪設之柏油路面刮除破壞，嚴重妨礙上訴人等及公眾
    之通行。爰依民法第786第l項、787條第l項之規定訴請：(一)
    確認上訴人對於被上訴人所有系爭土地（原判決誤載為如判
    決附圖一編號乙所示、面積560平方公尺）有通行權，並於
    上開土地上下有安設電線、水管、煤氣或其他筒管之權利。
    (二)被上訴人應容忍並不得妨礙或阻撓上訴人在前項土地為通
    行及安設電線、水管、煤氣管或其他筒管之行為。
二、經原審為上訴人敗訴之判決，上訴人不服，提起上訴，聲明
    ：（一）原判決廢棄。（二）確認上訴人甲○○就所有坐落
    彰化縣彰化市○○段946地號土地、上訴人丁○○就所有坐
    落同段949地號土地、上訴人丙○○就所有坐落同段950、95
    3地號土地（業於95年3月3日合併登記為950地號一筆）對於
    被上訴人所有坐落同段945之5地號面積1093平方公尺之土地
    全部有通行權及對於該土地上下有安設電線、水管、煤氣或
    電信管路之權利存在。（三）被上訴人應容忍並不得妨礙或
    阻撓上訴人等在前項土地為通行、安設電線、水管、煤氣管
    或電信管路之行為。（四）第一、二審訴訟費用由被上訴人
    負擔。併補稱：
    （一）被上訴人所有系爭945之5地號土地係依「擬定彰化市
          都市計畫（原文15學校用地變更為住宅區）」細部計
          畫案，經彰化市政府以84年9月12日彰府工都字第156
          513號公告實施，並依都市計畫樁測定及管理辦法第7
          條及47條規定以94年ll月21日彰府工都字第205724號
          函增訂公告區內都市計畫樁位成果與座標表。被上訴
          人確於83年間出具同意書，同意提供系爭土地供做通
          道使用，並於同年ll月15日請求台灣台北地方法院公
          証人認証屬實。
    （二）被上訴人既自願提供系爭土地供道路使用，以完成彰
          化市延平自辦市地重劃會施工，嗣已移交彰化市公所
          作市區道路，命名為延平街。該路現供公眾使用，其
          所有權行使應受一定程度限制，當不能在彰化市延平
          自辦市地重劃完成後，再任意主張要收回系爭土地，
          否則即有違反誠信原則，並有權利濫用之虞。況系爭
          945-5地號土地目前係屬道路，縱令與被上訴人之其
          餘訴外同地段945、944、945-7、955地號之土地有一
          分為二情況，亦屬被上訴人自行出具同意書所造成，
          並非出於任何人之強暴或脅迫，上訴人僅順勢對於被
          上訴人主張通行權及管線安設權，並無因上訴人行為
          而妨害被上訴人土地之完整性情況。
    （三）上訴人甲○○已依彰化縣政府建設局87彰建管（建）
          字第貳零柒玖玖號建造執照，在系爭946號土地上建
          有三層樓房；上訴人丁○○則依87彰建管（建）字第
          貳零柒玖捌號建造執照，在同段949號土地上建有三
          層樓房；又訴外人瑞明開發建設有限公司（以下簡稱
          瑞明公司）依彰化縣政府88彰工管（建）字第貳陸肆
          陸壹號建造執照，在同段946、949、950、953號土地
          上建有三層樓房20戶。而上訴人在系爭946、949、95
          0、953地號土地建造樓房係依據被上訴人所有系爭94
          5之5地號土地現有道路申請建造執照及使用執照。
    （四）被上訴人所有系爭945-5地號土地於94年間之公告現
          值為每平方公尺新台幣（下同）7,500元，總價為8,1
          97,500元，但上訴人等（包括其後由訴外人瑞明公司
          等）所建造之二十餘戶樓房，工程造價上億元，再加
          上已安設之管線經費共計2,424,222元，衡量兩者利
          害之輕重，應以准許上訴人等就系爭946、949、950
          、953地號土地，得以對於被上訴人所有系爭945-5地
          號土地主張通行權及管線安設權為優先考量，以期發
          揮上訴人等上開土地之經濟效益。至被上訴人主張通
          行之同段945-7號土地，因非現有道路且坡度落差甚
          大，復緊鄰排水溝渠，開路及通行均不便，且亦造成
          往來通行之危險，另須經由國有之同段687-16號土地
          ，故縱被上訴人願提供945-7號土地，尚不符上訴人
          上開土地之基本需求。
三、被上訴人則辯稱：
    （一）上訴人顯以系爭945-5號土地為既成道路為由，而主
          張其等得通行系爭土地，惟依最高法院89年台上字第
          2500號裁判所示，當事人不得本於公用地役關係，於
          民事訴訟請求土地所有人不得有妨害其通行之行為，
          是本件上訴人既以既成道路之公用地役關係為由，提
          起本件訴訟，請求確認系爭通行權存成，顯無受確認
          判決之法律上利益。
    （二）系爭土地係因地政機關註記徵收，致被上訴人誤以為
          政府有徵收系爭土地為道路之計劃，遂應友人之要求
          ，同意提供為道路使用，惟嗣後系爭土地未經徵收為
          市區道路，土地謄本上徵收註記之記載，亦經彰化縣
          政府辦理塗銷完畢，是被上訴人當時所以提供同意書
          之前提要件已不存在，則本件自無所謂被上訴人就系
          爭土地前曾同意供作道路使用之情形。再依彰化縣政
          府95年9月2日府建管字第0950177934號函文內容可知
          ，上訴人上開所指於其等所有土地上申請建築執照之
          案件，均未以系爭945-5號土地指定建築線，難認被
          上訴人同意提供系爭945-5號土地供上訴人等上開土
          地建築執照申請之使用。是被上訴人出具經台北地方
          法院認証之「同意書」，確與上訴人之上開土地無涉
          。且與系爭土地相連之同段1235號土地，前行不遠即
          至盡頭，盡頭處僅一戶人家，系爭945-5號土地非供
          不特定之多數公眾使用，亦不符既成道路之公用地役
          關係。即不符合「台灣省建築管理規則」第4條第2項
          第l款所謂具有「公用地役關係」之土地。
　　（三）再者，上訴人等所有之上開四筆土地，並未與被上訴
  　　　　人所有系爭945-5號土地相鄰，反係與被上訴人所有
  　　　　945-7號土地相鄰。上訴人以被上訴人所有945-7號土
  　　　　地南側，沿同段941號（水溝）經界線之6米寬土地，
    　　　連接西側687-16號國有土地，即可與道路相通。況與
    　　　系爭土地緊鄰之同地段945、944、945-7、955地號等
      　　5筆土地均為被上訴人所有，倘將系爭土地提供上訴
        　人作道路使用，勢必破壞被上訴人所有土地之完整利
          用性，而通行權之行使應採用鄰地所有人侵害最小之
          方式為之，縱認上訴人須通行被上訴人土地，為維護
          被上訴人所有土地之完整性及經濟效益，應以通行被
          上訴人所有945-7地號土地如原審判決附圖二編號Ｂ
          所示409平方公尺為已足，上訴人要求通行系爭945-5
          號土地，不符相鄰關係之最小損害原則等語，資為抗
          辯。並聲明：上訴駁回。
四、上訴人等依民法第786條第l項線管安設權、第787條第l項袋
    地所有人通行權提起本件訴訟，並非主張對被上訴人所有系
    爭945-5號土地有公用地役權，僅係於述及系爭945-5號土地
    狀況時，提及自彰化市延平自辦市地重劃時，即以系爭土地
    供通行之用而已，兩造復均同意不在本件討論系爭945-5號
    土地有無有公用地役關係（見本院卷第31頁反面），且既成
    巷道之通行係公用地役關係之反射利益，為公法上之事實，
    與私法上地役權性質不同，是本件自無庸再行討論系爭945-
    5號土地是否符合最高法院89年台上字第409號裁判及大法官
    會議釋字第400號理由書意旨所認定之公用地權要件，合先
    敘明。
五、上訴人等主張渠等所有彰化縣彰化市○○段946、949、950
    、953號土地為袋地之事實，已據其提出土地登記簿謄本為
    証，復為被上訴人所自認（見本院卷第129頁反面），並經
    原審及本院勘驗現場查明屬實，製有勘驗筆錄附卷足稽。自
    堪信上訴人等上開主張為真正。次按民法第787條第l項規定
    ：「土地因與公路無適宜之聯絡，致不能為通常使用者，土
    地所有人得通行周圍地以至公路。但對於通行地因此所受之
    損害，應支付償金。」，此項規定之「周圍地」並非僅指以
    與不通公路土地直接相毗鄰者為限。如不通公路之土地，與
    公路之間，有二筆以上不同所有人之土地相鄰，為達通行公
    路之目的，自亦得通行該周圍地。於此情形，土地所有人祇
    須對該法律關係存否不明確而有爭執之相鄰周圍地所有人提
    起確認通行權之訴為已足，不以供役地與需役地係緊密接連
    ，或須對所有周遭土地所有人起訴。本件被上訴人雖辯稱：
    上訴人等所有之上開四筆土地並未與被上訴人所有系爭945-
    5號土地相鄰等語，惟上訴人所有同段946號土地之北方固為
    現為道路使用之946-2號土地，而946號土地之西方即為系爭
    945-5號土地，稽之上開說明，縱系爭945-5號土地與上訴人
    所有上開四筆土地非緊鄰，但不妨害被上訴人袋地通行權行
    使。
六、再查，本件被上訴人於系爭土地東側之土地進行彰化市延平
    自辦市地重劃會施工時，曾出具同意書，載明：「立同意書
    人所有彰化市○○段九四五地號土地，面積三一六六平方公
    尺，所有權全部，對於相鄰同段九四七號等土地，願提供面
    寬計十二公尺，由東至西長自連接同段九四六號土地起至連
    接同段九四五之一號土地（即現成靠大埔排水溝之道路）之
    土地作為道路使用，特立此書為憑。」，復經台灣台北地方
    法院認証，有上開同意書及台灣台北地方法院認証書附卷可
    稽（見原審卷第13至16頁）。另依彰化縣政府95年12月6日
    府建城字第0950238715號函檢附之「擬訂彰化都市計劃（原
    文十五學校用地變更為住宅區）細部計劃案」及彰化縣彰化
    市戶政事務所96年2月9日彰市戶字第0960000834號函及附圖
    所繪延長街之範圍以觀（見本院卷第79至84頁、第109至第
    116頁），系爭945-5號土地於84年間即係彰化市○○街之一
    部分，即為延平市地重劃區○○○○道路之東西向道路之西
    段。再者，被上訴人亦自承：系爭945-5號土地係因地政機
    關註記徵收，致被上訴人誤以為政府有徵收系爭土地為道路
    之計劃，遂應友人之要求，同意提供為道路使用，惟嗣後系
    爭土地未經徵收為市區道路，土地謄本上徵收註記之記載，
    亦經彰化縣政府辦理塗銷完畢等語。足見系爭945-5號土地
    ，於彰化市延平市地重劃時，係由被上訴人提供做為重劃區
    ○○○○道路之用，故重劃時，由地政機關將被上訴人所有
    同段945號土地逕為分割成945-5至945-7號土地，重劃區週
    遭其他土地亦重新規劃逕為分割，此亦有土地登記簿謄本、
    彰化市地政事務所94年ll月3日彰地一字第0940013321號函
    附彰化市都市計劃原文十五用地變更清冊及彰化縣彰化市地
    政事務所94年12月16日彰地二字第0940015227號函附卷足按
    。証人即彰化市公所職員張漢聰亦証稱：同段946、949、95
    0、953號土地及945-5號土地都市計劃外之土地，土地北側
    接有84年都市計劃細部擬定，945-5號土地往東，有一條都
    市○○道路，延伸到最東側有一個迴轉車道，但並沒有通路
    ，距另一計劃道路尚有一段距離，當時核定建築線是指定在
    基地邊界即953號與946-2號土地之間劃出一條道路作為指定
    建築線，可能認定都市○○○○道路還是可以通行，我個人
    認84年時起，系爭945-5號土地為既有道路等語（見本院卷
    72頁反面）。益証系爭945-5號土地係被上訴人提供原為945
    號土地之一部為延平市地重劃之用，嗣方由地政機關逕為分
    割為945-5至945-7號土地，而系爭945-5號土地雖非公用地
    役關係之「既成巷道」，但卻因重劃而成為「既有道路」。
    雖被上訴人辯稱，証人張漢聰既証稱「當初細部計劃，不涉
    及本件945-5號土地」，可知彰化市延平里辦公室申請命名
    為「延長街」之範圍內亦不包括被上訴人所有之系爭945-5
    地號土地云云。顯與上開彰化市地政事務所函文內容及附圖
    有異，而系爭945-5號土地是否延長街重劃範圍，亦與其是
    否既有道路無關，不足為有利於被上訴人之認定。
七、又查，本件上訴人及訴外人已向建築主管機關申請核可於94
    6、949、950、953號土地上建有五層及三層樓房多棟，經本
    院勘驗明確，復有勘驗筆錄及調閱之87彰建管建20799號建
    造執照、20798號建造執照、95年府建管（使）字第5036號
    使用執照、95年府建管（使）字第24827號使用執照、88年
    彰工管建字第26461號建造執照、93年彰建管字第32046號、
    33990號、33991號變更設計及95年府建管（使）字第73317
    號使用執照等建築檔案卷証可稽。而上開建物所以取得建造
    執照及使用執照，皆因建築主管機關，認因系爭945-5號土
    地為既有道路所致，已經証人張漢聰証述如前揭所述。且系
    爭945-5號土地銜接重劃區○道路，其寬度12公尺，如附圖
    所示。而彰化市延平市地重劃，將原文十五學校用地變更為
    住宅區，其中交通系統計劃亦載，該區規劃為一東西向狹長
    地形，故規劃一橫向主軸十米道路貫穿其間，以利交通，並
    與西側大埔排水溝既有連絡道路相密接。並附註道路前段與
    既有道路（非系爭945-5號土地）銜接處寬度為12公尺，而
    區內橫貫主軸為10米道路。亦有彰化縣政府95年12月6日函
    附卷可按（見本院卷79至83頁）。是無論彰化市延平市地重
    劃或本件上訴人及訴外人所有之五樓四棟及三層鋼筋混凝土
    樓房（見原審卷第l98頁），均因被上訴人提供系爭945-5號
    土地同意書，而造成既有道路，進而得進行重劃及取得建物
    建造、使用執照。上訴人於造成上開情勢後，再以誤為政府
    將徵收一節而否認同意書之效果，顯有違背誠信原則。況依
    前述，上訴人出具之同意書亦未載以政府徵收為同意提供系
    爭945-5號土地為道路之條件，縱其係因誤系爭945-5號土地
    將被徵收而出具同意書，亦係動機問題，非他人可得而知，
    其所辯顯非足取。
八、至被上訴人另辯稱：伊願提供系爭945-5號土地南側之同段
    945-7號土地供上訴人通行，其可沿同段941號（水溝）經界
    線之6米寬土地，連接西側687-16號國有土地，即可與道路
    相通。況與系爭土地緊鄰之同地段945、944、945-7、955地
    號等5筆土地均為被上訴人所有，倘將系爭土地提供上訴人
    作道路使用，勢必破壞被上訴人所有土地之完整利用性，而
    違反通行權之行使應採用鄰地所有人侵害最小之方式原則等
    語。惟系爭945-5號土地自84年起即因被上訴人之同意而提
    供做為道路使用，其西側與同段946-2及1235號土地連接，
    做為東西向貫通全區○道路，現上訴人請求通行系爭945-5
    號土地，亦係利用現況使用，並不致使被上訴人再生任何損
    害；至其提出就系爭土地與942之2、943之l等土地合併規劃
    成立財圍法人慈善基金會一節，並未提出基金會成立登記之
    文件，亦尚未經辦理地目變更登記完畢，顯未必可行。再者
    ，本件被上訴人主張上訴人可通行伊所有位於系爭945-5號
    土地南側之945-7號土地，經國有財產局所有之687-16號土
    地至公路，此方式對被上訴人之損害最小等語。然945-7號
    現為斜坡草地，北邊（臨系爭945-5號）地勢較高，南邊地
    勢較低，與西側相鄰之946號土地間，蓋有水泥柱，高低落
    差約三公尺，946號土地之北側則係做為道路使用之1235號
    及946-2號土地，946-2號土地與945-7號土地並無任何相聯
    之處，此有本院勘驗筆錄及附圖附卷足稽（見本院卷第74頁
    ），是946-2及1235號土地上之道路與945-7號土地亦有三公
    尺以上之落差，從946-2及1235號土地上亦無法轉進945-7號
    土地，苟再經946號土地轉進945-7號，亦將造成Ｓ型遽降，
    此顯非適宜之連外道路方式。況穿過945-7號土地與現行道
    路間尚有國有財產局所有之687-16號土地，並非行走945-7
    號土地即可通行至公路。又民法第787條第l項所謂土地與公
    路無適宜之聯絡致不能為通常使用之情形，並不以土地絕對
    不通公路為限，即土地雖非絕對不通公路，因其通行困難以
    致不能為通常之使用時，亦應許其通行周圍地以至公路。最
    高法院著有53年台上字第2996號判例足參。以上開判例意旨
    ，縱有連外道路不適宜通行，或通行有困難致不能為通常之
    使用時，需役地所有人仍得行使通行權，本件被上訴人主張
    上訴人應通行不適宜為通常使用之945-7號土地，顯非可取
    。
九、又土地所有人非通過他人之土地，不能安設電線、水管、煤
    氣管或其他筒管，或雖能安設而需費過鉅者，得通過他人土
    地之上下而安設之。民法第786條第l項定有明文。本件上訴
    人所有坐落彰化縣彰化市○○段946、949、950、953地號土
    地分別屬於上訴人甲○○、丁○○、丙○○所有，上開土地
    原與公路並無適當道路相通，為袋地。而系爭被上訴人所有
    坐落同段945-5號土地，則與上開土地間以946-2號道路地（
    面寬12公尺）相鄰，為兩造不爭之事實，復有測量成果圖附
    卷可按。則上訴人等請求通行周圍地即被上訴人所有面寬12
    公尺之系爭945-5號土地以至公路，及於系爭945-5號土地上
    下有安設電線、水管、煤氣、電信管線等之權利，被上訴人
    應予容忍、不得妨礙或阻撓上訴人等在上開土地上通行及安
    設電線、水管、煤氣管或電信管路等，於法即無不合。原審
    為上訴人敗訴之判決，尚有未洽。上訴意旨指摘原判決不當
    ，求予廢棄改判，為有理由。爰由本院予以廢棄改判，如主
    文第二、三項所示。又本件事証已臻明確，兩造其餘攻擊防
    禦方法與判決之結果不生影響，自無庸一一論究，併此敘明
    。
十、據上論結，本件上訴為有理由，依民事訴訟法第450條、第
    78條，判決如主文。
中　　華　　民　　國　　96　　年　　5 　　月　　23　　日
                  民事第六庭    審判長法　官  袁再興
                                      法　官  陳賢慧
                                      法　官  吳惠郁
以上正本係照原本作成。
如對本判決上訴，須於收受判決送達後20日內向本院提出上訴書
狀，其未表明上訴理由者，應於提出上訴後20日內向本院提出上
訴理由書（須按他造人數附具繕本）。
上訴時應提出委任律師為訴訟代理人之委任狀。具有民事訴訟法
第466條之1第1項但書或第2項之情形為訴訟代理人者，另應附具
律師及格證書及釋明委任人與受任人有該條項所定關係之釋明文
書影本。
                                      書記官  江玉萍
中　　華　　民　　國　　96　　年　　5 　　月　　25　　日
                                                      Ｍ
